【裁判字號】    92,交上易,459
【裁判日期】    921217
【裁判案由】    毒品危害防制條例等
【裁判全文】
臺灣高等法院刑事判決                          九十二年度交上易字第四五九號
    上  訴  人  臺灣臺北地方法院檢察署檢察官
    上  訴  人
    即  被  告  甲○○
    選任辯護人  羅子武律師
右上訴人因違反毒品危害防制條例等案件，不服臺灣臺北地方法院九十一年度交易字
第一七八號，中華民國九十二年八月十五日第一審判決（起訴案號：臺灣臺北地方法
院檢察署九十一年度毒偵字第五二八號、九十一年度偵字第四七一二號），提起上訴
，本院判決
如左：
    主  文
原判決關於施用第二級毒品、服用毒品不能安全駕駛動力交通工具而駕駛及定執行刑
部分均撤銷。
甲○○連續施用第二級毒品，處有期徒刑陸月；扣案含安非他命殘渣之玻璃瓶壹個沒
收銷燬之；又服用毒品，不能安全駕駛動力交通工具而駕駛，處有期徒刑肆月。
其餘上訴駁回。
前述第二項所處之刑與駁回上訴部分應執行有期徒刑壹年陸月；扣案含安非他命殘渣
之玻璃瓶壹個沒收銷燬之。
    事  實
一、甲○○前因施用第二級毒品安非他命案件，先後二次經觀察、勒戒後，均認無繼
    續施用毒品之傾向，由台灣板橋地方法院檢察署檢察官先後於民國八十八年五月
    十七日、九十一年一月三十一日，以八十八年度偵字第一０六四一號、九十一年
    度毒偵字第三九七號不起訴處分確定，九十二年間，另因違反著作權法案件，經
    臺灣台北地方法院以九十二年度易字第一四四三號判處有期徒刑三月確定，九十
    二年十月二十八日易科罰金執行完畢（不構成累犯）。詎其不知戒慎，竟復基於
    概括之犯意，自九十一年二月二十日起，在臺北縣三重市○○○路二四六之二號
    二樓家中、臺北市○○○路某舞廳內等地，連續施用第二級毒品安非他命，最後
    一次於九十一年三月十日上午五、六時許，在上揭家中施用，嗣於九十一年三月
    十日下午四時許，甲○○明知其施用第二級毒品安非他命，因毒品效能減低，身
    體生疲倦之感，已達於不能安全駕駛動力交通工具之程度，竟未顧及倘繼續駕駛
    汽車有致生公眾往來之危險，仍向王劍強借得車牌五Ａ─一一六三號自用小客車
    ，駕駛該車自台北市○○區○○路出發，右前座及後座分別搭乘王劍強及綽號為
    阿寶之年籍資料不詳男子，沿台北市○○○路慢車道由北往南行駛，同日十六時
    十五分許，途經該路段二一四號前時，本應注意汽車行車速度，在市區道路，時
    速不得超過五十公里，復依當時天候晴、有日間自然光線、道路狀況為乾燥、無
    缺陷、無障礙物、視距良好之情形，亦無不能注意之情事，詎甲○○因徹夜玩樂
    而未有充分休息及施用第二級毒品安非他命關係，導致精神不濟之情形下，竟疏
    未注意及此，貿然以時速六十至七十公里之速度超速行駛，因精神不濟加上超速
    失控，致其所駕駛之前揭小客車衝向人行道，撞及適在該處公共電話亭打電話之
    陳雅菁及在電話亭外人行道上之高雅芸，致陳雅菁受有右側脛骨開放性骨折、兩
    側小腿多處撕裂傷及右腿鈍挫傷等傷害（該部分過失傷害罪嫌，業於九十一年六
    月十七日檢察官偵查中撤回告訴），高雅芸因頭部鈍性傷及顱骨碎裂當場死亡。
    警方據報前往現場時，在該小客車內查獲甲○○所有含安非他命殘渣之玻璃瓶一
    個，嗣甲○○經警採尿送驗，發現尿液中有安非他命陽性反應。。
二、甲○○肇事後，於警員前往現場處理時，在其上開過失致人於死犯行未為任何有
    偵查犯罪職權之公務員知悉前，不逃避接受裁判，而當場向臺北市政府警察局松
    山分局交通分隊警員張宏暉自首，承認其為肇事人，而知上情。
三、案經甲○○就過失致人於死部分自首及高雅芸之父乙○○、兄丙○○訴由臺北市
    政府警察局松山分局報請臺灣臺北地方法院檢察署檢察官相驗並偵查後起訴。
    理  由
一、訊之被告甲○○，對有於右揭時地施用第二級毒品安非他命之犯行，迭據其於警
    訊、偵查及原審、本院審理中坦承不諱（參見九十一年度毒偵字第五二八號偵查
    卷宗第四頁及其反面、第十六至十八頁、九十一年度相字第一四六號相驗卷第二
    十六、七頁、本院九十二年十二月三日審判筆錄），被告於警訊、偵查中供承最
    後一次施用安非他命之時間為九十一年三月十日早上五、六時，其後於原審則供
    稱最後一次係於九十一年三月八、九日施用，本院審理時則又坦承最後一次係於
    九十一年三月十日早上五、六時施用，參以被告供稱前一晚（九日晚）跳舞至當
    天（十日）早上三、四時，白天接著要上班，則其為提神，於十日當天五、六時
    許施用，應較為合理，應以其於事發當天即九十一年三月十日之偵查筆錄（見前
    揭相驗卷第二十六頁）及本院審理時所供為可採。此外，復有如事實欄所示含安
    非他命殘渣（量微無從析離）之玻璃瓶一個扣案足資佐證（參見同前偵查卷第七
    十頁贓物物品清單、第一○六頁收受贓證物品單），其為警查獲後經警採集之尿
    液，經送請鑑驗結果，呈安非他命之陽性反應，有台北市立療養院煙毒尿液檢驗
    報告書一紙附卷可稽（參見同前毒偵字偵查卷第三十二頁）。又被告之前先後二
    次施用安非他命被查獲，經觀察勒戒後，均認無繼續施用傾向而經不起訴處分確
    定，此有台灣板橋地方法院檢察署檢察官八十八年五月十七日八十八年度偵字第
    一０六四一號、九十一年一月三十一日九十一年度毒偵字第三九七號不起訴處分
    各一份（參見同前毒偵字偵查卷第二十四至二十五頁）在卷可按，被告於五年內
    再犯毒品危害防制條例第十條之罪，罪證明確，應予依法論科。
二、按「施用安非他命會使疲倦的人產生精神振作的效果，但往往判斷力會有所缺損
    ，容易引起車禍意外的發生，而且藥效過後，使用者會有更疲倦虛弱之情形」、
    「藥物作用後，病人經常感到非常疲倦，使用者經常連續睡二十四小時至四十八
    小時後大吃、大喝一番」、「慢性成癮者會經常使用安非他命，在一次使用效果
    降低後，即馬上使用下一次。有時接連幾天清醒，吃很少，一直重覆著刻板行為
    及妄想性動作，後連續睡幾天」（見林杰樑編著：臨床毒品藥物濫用學第一百頁
    、第一百零一頁、第一百零九頁）。依該專業之人研究藥物學文獻之記載，安非
    他命於使用之初，會使施用人之判斷力有所降低，且於藥效過後會使人有疲倦、
    嗜睡等減低注意力之作用。如前所述，被告最後一次係於九十一年三月十日上午
    五、六時許施用安非他命，則其該日施用後之判斷力應已降低，其白天上班後（
    被告供稱在販賣雞肉），迄下午四時後，藥效如已降低，應會受有疲倦之作用，
    參以被告於翌日（十一日）檢察官偵訊時自承：因為幾天都睡很少，為了提神才
    施用，但下午開車時，可能安非他命效力已過，所以當時非常累，精神不好。以
    及當日超速駕車竟然會將汽車開上人行道等客觀行為，其當時確已因受施用安非
    他命之影響，注意力顯然不足，其之所為，應已達服用毒品不能安全駕駛動力交
    通工具之程度。被告辯稱其當時精神狀況並無何不適，否則如何能從臺北市內湖
    區開到肇事地點。惟查，施用毒品安非他命後，並非對外界事物已全然不知，而
    是會影響施用之人之判斷力及注意力，在一般正常之道路狀況下，或仍可駕駛汽
    車行走一段距離，然時間一久，或有需注意、判斷時，其作用即會顯現出來，不
    能以被告駕車自內湖區至肇事地點前未發生事故，即謂其精神狀況良好，可以安
    全駕駛汽車。是被告此部分所辯，要屬卸責之詞，不足為採，其有服用毒品不能
    安全駕駛動力交通工具而駕駛之犯行，亦堪以認定。
三、(一)訊之被告對有於右揭地點駕駛前開車牌號碼之自用小客車在前述肇事地點超速
    駕駛，失控衝上人行道因而肇事，致在上開地點之人行道上之被害人高雅芸因頭
    部鈍性傷及顱骨碎裂當場死亡等事實：
    業據被告於警訊、檢察官偵查及於原審、本院審理時供承不諱（參見九十一年
      度偵字第四七一二號偵查卷宗第五頁至第七頁及其反面、第二十二頁、第七十
      七頁反面，九十一年度相字第一四六號相驗卷宗第二十六頁到二十七頁，原審
      九十一年十月九日訊問筆錄第二頁、九十一年十一月十三日訊問筆錄第二頁、
      九十二年三月十一日訊問筆錄第三頁、第五頁至第六頁、第十一頁、九十二年
      四月八日訊問筆錄第四頁、九十二年八月一日審判筆錄第三頁、本院九十二年
      十二月三日審判筆錄）。
    核與告訴人即被害人高雅芸之父乙○○、兄丙○○之指訴相符（參見前揭相驗
      卷宗第十一頁反面、第二十五頁之偵訊筆錄）。
    並與本件車禍之另一被害人陳雅菁、搭乘被告所駕駛車輛右前座之乘客王劍強
      ，以及當時在車禍現場附近，因聽到巨大之撞擊聲而目擊肇事經過之證人沈保
      珠，於警員詢問及檢察官訊問時之證述大致相符（參見同前偵查卷宗第九頁至
      十四頁及其反面、第二十三頁至二十四頁、第八十九至九十頁、第一０九至一
      一０頁，同前相驗卷宗第二十七頁及其反面）。
    復有臺北市政府警察局松山分局製作記載本件事故發生情形之道路交通事故調
      查報告表、道路交通事故補充資料表、道路交通事故談話記錄表、酒精濃度測
      試單、前揭尿液檢驗報告書一紙、自首調查表、履勘現場筆錄及交通事故現場
      採證照片數幀附卷可按（參見前揭相驗卷第十四至十九頁、第二十四頁及同前
      偵查卷第十七頁、第二十頁、第二十一至二十八頁、第三十二頁）。
    再被害人高雅芸確實因本件事故受有頭部鈍性傷及顱骨碎裂當場死亡，業經檢
      察官督同法醫師相驗屬實，製有勘驗筆錄、相驗屍體證明書、驗斷書、相驗結
      果報告及相驗屍體照片等件在卷可稽（參見相驗卷宗內第二十三至二十四頁、
      第二十九至三十六頁、第三十八至五十三頁）。
    另本件交通事故發生後，檢察官至台北市長庚醫院勘驗王劍強及被告甲○○二
      人雙手，被告手臂二處疑似碎玻璃割傷痕跡，王劍強無玻璃割傷痕跡，此有九
      十一年三月十日（誤載為九日）勘驗筆錄在卷可參，參酌肇事現場為自用小客
      車衝上人行道，左側車身因卡住公共電話亭之故，駕駛座前方之擋風玻璃及左
      側車窗玻璃均嚴重破損等情況，足徵肇事當時應由被告駕駛該車無訛，故其在
      車禍發生後，因車窗玻璃破裂，造成手臂疑有碎玻璃割傷痕跡。
    車禍發生之時間，各相關之人所說之時間分別為十六時十分、十六時十五分、
      十六時二十五分、十六時三十分不一，依對甲○○、陳雅菁所做之交通事故談
      話紀錄表及道路交通事故調查報告表均載為肇事時間係九十一年三月十日十六
      時十五分，參以被告供稱當日十六時許從內湖駕車出來，則到肇事地點之時間
      為十六時十五分，尚稱合理，是本件之肇事時間應認以九十一年三月十日十六
      時十五分為當，附此敘明。
    (二)、按行車速度，依標誌或標線之規定，無標誌或標線者，在市區道路，時速不
    得超過五十公里，被告肇事當時所適用之九十年十二月三十一日道路交通安全規
    則第九十三條第一項第一款定有明文；經查：
    本案肇事路段為市區道路，時速不得超過五十公里，且依當時狀況天候為晴，
    有日間照明光線、無障礙物、視距良好，並無不能注意之情事，惟被告係以六十
    至七十公里之速度超速行駛等情，迭據其於警局詢問、檢察官偵訊及原審審理中
    均坦承不諱，復參酌被告於九十一年三月十日交通事故談話記錄表所述：「肇事
    前我駕車牌五Ａ—一一六三號自小客沿敦化北路北往南慢車道直行，當時我車上
    有另兩名乘客，右前座坐王劍強，另一位叫阿寶，坐駕駛座後面，我車至肇事處
    時，突然有一部輕機（車號不詳）沿同向從我車左側超越後就向右偏，我在驚嚇
    之餘，將方向盤向右打，我車就衝上紅磚人行道上，我車依序先撞到停在機車停
    車彎道之重機ＡＲＷ—四六七後車牌再撞垃圾桶、路樹、公共電話亭兩座及正在
    使用公共電話之行人陳雅菁、高雅芸後，我車才停下來，駕車時我和前座乘客都
    有繫安全帶，駕車時沒有使用行動電話。」、「（問：發現危害狀況時距離對方
    多遠？）閃避該輕機車後，就衝上人行道撞到了。」等語，與本件車禍之另一被
    害人陳雅菁於前揭交通事故談話記錄表所述：「我於肇事前至電話亭內打電話，
    才一投錢講話時，突聽見撞擊聲，即我就被撞到了，肇事當時我的朋友高雅芸站
    在電話亭外與我講話，撞擊後我沒注意她倒的位置，而電話亭即壓在我的身上。
    」等語，以及當時在車禍現場附近之證人沈保珠在前揭交通事故談話記錄表證述
    ：「……於三月十日十六時十分許，由我任職餐廳外出前往民生東路三段一三五
    號麥當勞買咖啡，我沿敦化北路北往南人行道行走，行走至肇事處，我聽見撞擊
    聲，轉頭往左後方看時，見一自小客車沿敦化北路北往南行駛，該車急駛而過，
    其車輛往右方偏移，右前車頭撞擊停於機車格內之機車後又往前擦撞人行道上路
    樹及前方垃圾桶，車輛又往前滑行撞及兩座公共電話亭後才停下，我聽見一女子
    在喊救命，自小客車上下來兩名男子由車輛右側下車跑去救那名叫救命女子，車
    輛右前方又躺一名女子於人行道上，頭部均是血。」等語，足徵被告當時駕車確
    有超速失控之情事。
    又肇事現場情況為車牌五Ａ—一一六三號，銀色ＢＭＷ自用小客車衝上人行步
    道，撞毀二座公共電話亭、一棵路樹及禁止停車標示牌，小客車前方保險桿斷裂
    ，左前方嚴重破損，左側車身卡住公共電話亭，後方約十公尺垃圾桶遭撞及毀損
    ，後方十五公尺左右有明顯車輪痕跡，顯示車輛於該處衝上人行道，但地面並無
    剎車痕，此有前揭檢察官九十一年三月十日勘驗現場筆錄可按，復依卷附道路交
    通事故補充資料表、現場採證照片及相驗被害人屍體時之採證照片數幀所示，被
    告所駕駛自用小客車前車頭及左側車身撞及人行道之電話亭、垃圾桶變形、行道
    樹連根拔起、公共電話亭撞毀，被害人高雅芸倒臥在人行道上且留有大批血漬等
    情，不難想見當時被告因車速過快而難以操御駕駛之情況。可見被告顯未遵守上
    開道路交通安全規則之規定而有過失至明。至於被告供稱，當時係因有一部機車
    沿同向從其所駕汽車左側超越後就向右偏，惟查，並無證據證明確有其事，參以
    上揭現場情狀，地上並未留有任何煞車痕跡，足見被告當時車速之快，竟無任何
    避煞之動作，是其所為係因機車超越其車致生本件車禍之供述，應認無從證明而
    不可採。即便所供屬實，如被告當時之注意力未受施用毒品影響，該機車既係超
    越被告所駕汽車，車速應較被告車輛為快，其只要輕踩煞車減低車速，或稍為閃
    躲，當可避免撞及該機車，不會因車速過快整輛車衝上人行道，亦無從解免被過
    失之責，附此敘明。
    (三)綜上所述，本部分之事證明確，被告過失致人於死之犯行堪以認定。
四、核被告所為，係犯毒品危害防制條例第十條第二項之施用第二級毒品罪，刑法第
    二百七十六條第一項前段之過失致死罪，第一百八十五條之三之服用毒品不能安
    全駕駛動力交通工具而駕駛之罪。被告持有第二級毒品安非他命之行為，應為進
    而施用之高度行為所吸收，不另論罪。其先後多次施用第二級毒品犯行，時間緊
    接，犯罪構成要件相同，顯係基於概括犯意為之，為連續犯，應依刑法第五十六
    條規定，論以施用第二級毒品一罪，並加重其刑。被告肇事後，於警員前往現場
    處理時，在其上開犯行未為任何有偵查犯罪職權之公務員知悉前，不逃避而接受
    裁判，當場向警員自首，承認其為肇事人，此有臺北市政府警察局松山分局交通
    分隊警員張宏暉所填具之自首調查表一紙在卷，是被告既已向該管公務員申述駕
    車過失致人於死之犯罪事實，而不逃避接受裁判，已合於刑法第六十二條前段所
    定對於未發覺之犯罪自首而接受裁判之要件，應依該條規定就過失致人於死部分
    減輕其刑。至於其他二罪，係經警查扣含有安非他命殘渣之玻璃瓶，且採尿送驗
    而查知，無從獲自首之寬典，併此敘明。上開三罪，犯意個別，構成要件復不相
    同，應分論併罰。
五、原審認被告服用毒品不能安全駕駛動力交通工具而駕駛部分，並無證據足資證明
    被告不能安全駕駛而為無罪判決之諭知，依前所述，尚有未合；另被告多次供稱
    其最後一次施用安非他命，係於九十一年三月十日早上五、六時許，原審於事實
    欄未就被告最後一次之施用安非他命時間為認定，僅敘明係三月十日十六時十五
    分許往前回溯九十六小時內，亦有未當；且被告前已因施用安非他命犯行，經二
    次觀察勒戒，均因無繼續施用傾向，而經檢察官為不起訴處分在案，詎被告仍不
    知悔悟，復連續再犯施用毒品安非他命罪，且生活依然未見正常，深夜玩樂後，
    尚需依靠安非他命提神，施用後又駕駛車輛終至肇事，惡性不可謂小，原審論以
    有期徒刑三月，稍嫌過輕。公訴人據此就該二罪提起上訴，為有理由，應由本院
    就上開二部撤銷改判。至被告過失致人於死部分，原審認罪證明確，予以論罪科
    刑，量處有期徒刑一年，認事用法並無不當，量刑亦稱妥適。被告以原審就其施
    用毒品部分論處有期徒刑四月，就過失致人於死部分論處有期徒刑一年，定其應
    執行有期徒刑一年二月，未予宣告緩刑提起上訴，惟查，被告於九十二年間另因
    違反著作權案件，經臺灣台北地方法院判處有期徒刑三月確定，於九十二年十月
    二十八日易科罰金執行完畢，有本院被告全國前案紀錄表一份在卷可憑，雖不構
    成累犯，但與刑法第七十四條之緩刑要件不符，況被告因一己之失，除造成自己
    之傷害外，光天化日之下，站在人行道上之路人竟亦會飛來橫禍，造成一死一傷
    之結果，所生之損害及對人心之影響不可謂小，雖被告與被害人家屬達成民事上
    之和解，本院認仍不宜宣告緩刑。是被告之上訴為無理由，就過失致人於死部分
    應駁回上訴。其餘部分爰審酌被告之品行、施用毒品安非他命之罪雖係自戕行為
    但被告顯欠缺自制之能力、服用毒品後駕車所生之危險、對被害人親人所造成之
    創痛、犯罪後尚知坦承犯行等一切情狀，分別量處如主文第二項所示之刑，並與
    駁回上訴之過失致人於死罪部分定其應執行刑如主文第四項所示。另扣案含有安
    非他命殘渣玻璃瓶一個，其中安非他命殘渣無法與之完全析離，該只玻璃瓶應視
    同毒品處理，爰不問屬於犯人與否，應依毒品危害防制條例第十八條第一項前段
    規定宣告沒收銷燬之。
據上論斷，應依刑事訴訟法第第三百六十九條第一項前段、第三百六十八條、第三百
六十四條、二百九十九條第一項前段、毒品危害防制條例第十條第二項、第十八條第
一項前段，刑法第十一條前段、第五十六條、第一百八十五條之三、第二百七十六條
第一項、第五十一條第五款、第六十二條前段，罰金罰款提高標準條例第一條前段，
判決如主文。
本案經檢察官陳文禮到庭執行職務。
中      華      民      國    九十二    年     十二     月     十七     日
                              臺灣高等法院交通法庭
                                  審判長法  官  陳  正  雄
                                        法  官  許  錦  印
                                        法  官  劉  壽  嵩
右正本證明與原本無異。
不得上訴。
                                        書記官  廖  婷  璇
中      華      民      國    九十二    年     十二     月     十八     日


司法院資訊處製作；財團法人民間司法改革基金會備份。
